臺灣高雄地方法院民事判決
109年度訴字第1170號
原      告  天祿建設有限公司


法定代理人  顏清正  
            薛榮德  
訴訟代理人  王正宏律師
被      告  吳照卿  
訴訟代理人  顏福松律師
            鄭智元律師
上列當事人間請求給付租金等事件，本院於民國111年3月14日言
詞辯論終結，判決如下：
    主  文
核定被告所有門牌號碼高雄市○○區○○○街○○○巷○號房屋占用原告
所有坐落高雄市○○區○○段○○段○○○○○○○地號土地如附件所示紅色
斜線部分面積四九點四二平方公尺，自民國一百零一年五月十一
日起，每月應給付原告之租金為新臺幣參仟陸佰參拾柒元。
被告應給付原告新臺幣貳拾壹萬捌仟貳佰貳拾元。
被告應自民國一百零九年八月二十日起至第一項所示租賃關係消
滅之日止，按月給付原告新臺幣參仟陸佰參拾柒元。
原告其餘之訴駁回。
訴訟費用由被告負擔十分之一，餘由原告負擔。
原告假執行之聲請駁回。
    事實及理由
一、原告主張：原告為坐落高雄市○○區○○段○○段0000○00地號土
    地（下稱系爭土地）之所有權人，詎被告自民國101年5月11
    日起，以其所有高雄市○○區○○段○○段00000○號房屋（門牌號
    碼：高雄市○○區○○○街000巷0號，下稱系爭房屋），無權占
    有系爭土地如附件所示紅色斜線部分面積49.42平方公尺，
    並自104年8月20日起至起訴狀繕本送達日即109年8月19日止
    5年內，受有不當得利共新臺幣（下同）2,109,300元，其後
    並按月受有不當得利35,155元；縱認被告因租賃關係而有權
    占有系爭土地，亦應給付自104年8月20日起至起訴狀繕本送
    達日即109年8月19日止5年內之租金共2,109,300元，其後並
    應按月給付租金35,155元。爰先位依民法第767條之規定、
    不當得利之法律關係，備位依租賃契約之法律關係提起本訴
    ，並先位聲明：㈠被告應將系爭土地如附件所示紅色斜線部
    分之房屋拆除，並將該部分土地返還原告，㈡被告應給付原
    告2,109,300元，及自109年8月20日起至清償日止，按週年
    利率百分之五計算之利息，㈢被告應自109年8月20日起至返
    還第1項土地之日止，按月給付原告35,155元，㈣願供擔保聲
    請宣告假執行；另備位聲明：㈠核定被告所有系爭房屋占用
    原告所有系爭土地如附件所示紅色斜線部分面積49.42平方
    公尺，自101年5月11日起，每月應給付原告之租金為35,155
    元，㈡被告應給付原告2,109,300元，及自109年8月20日起至
    清償日止，按週年利率百分之五計算之利息，㈢被告應自109
    年8月20日起至返還第1項土地之日止，按月給付原告35,155
    元，㈣願供擔保聲請宣告假執行。
二、被告則以：兩造間就系爭土地如附件所示紅色斜線部分具有
    法定租賃關係，被告並非無權占有。又原告主張之不當得利
    或租金之數額均屬過高等語，資為抗辯，並聲明：㈠原告之
    訴駁回；㈡如受不利判決，願供擔保聲請宣告免為假執行。
三、兩造不爭執之事實（訴字卷第392至393頁）：
  ㈠原告原為系爭土地及房屋所有權人，並於72年2月21日因買賣
    而將系爭房屋所有權移轉登記予訴外人薛欽銓，薛欽銓於91
    年1月25日將系爭房屋所有權移轉登記予訴外人倪豐蓮，經
    法院判決回復登記確定後回復登記，被告於101年3月28日得
    標，同年5月11日拍定取得系爭房屋。
  ㈡系爭建物占用系爭土地如附件紅色斜線部分所示共49.42平方
    公尺，被告為系爭房屋之間接占有人。
  ㈢兩造協議系爭土地之申報地價統一以每平方公尺11,040元計
    算。
  ㈣系爭房屋目前出租訴外人朱明宗，每月租金7,000元。
四、本院得心證之理由：
  ㈠先位之訴部分：
　⒈原告將系爭房屋所有權讓與薛欽銓時，二人就系爭土地如附
    件所示紅色斜線部分具有租賃關係：
　⑴土地及其土地上之房屋同屬一人所有，而僅將土地或僅將房
    屋所有權讓與他人，或將土地及房屋同時或先後讓與相異之
    人時，土地受讓人或房屋受讓人與讓與人間或房屋受讓人與
    土地受讓人間，推定在房屋得使用期限內，有租賃關係；其
    期限不受第449條第1項規定之限制，89年5月5日修正施行之
    民法第425條之1第1項定有明文。又土地與房屋為各別之不
    動產，各得單獨為交易之標的，且房屋性質上不能與土地使
    用權分離而存在，亦即使用房屋必須使用該房屋之基地，本
    院48年台上字第1457號判例之本旨，係依此法理加以闡釋，
    謂土地及房屋同屬一人，而將土地及房屋分開同時或先後出
    賣，應推斷土地承買人默許房屋承買人繼續使用土地，體現
    上述法理，以保護房屋既得之使用權，民法第425條之1之增
    訂乃以上開判例意旨及法理而予以明文化；若房屋及土地轉
    讓之事實，發生於上開規定施行前，即與上開判例意旨或法
    理相符，非不得以該判例或法理為基礎，推斷土地受讓人或
    房屋受讓人與讓與人間或房屋受讓人與土地受讓人間，在房
    屋得使用期限內，有租賃關係，土地所有人應許房屋保有者
    或受讓者使用土地，最高法院99年度台上字第2344號判決可
    資參照。
　⑵經查，原告原為系爭土地及房屋所有權人，並於72年2月21日
    因買賣而將系爭房屋所有權移轉登記予訴外人薛欽銓乙節，
    已如前述（前揭兩造不爭執之事實㈠部分參照），則原告固
    於民法第425條之1修正施行前將系爭房屋所有權讓與薛欽銓
    ，然揆諸前揭判決意旨，依房屋性質上不能與土地使用權分
    離而存在，亦即使用房屋必須使用該房屋之基地等法理，仍
    應推斷薛欽銓與原告間在房屋得使用期限內有租賃關係，原
    告應許薛欽銓使用土地。　
　⒉被告於101年5月11日拍定取得系爭房屋時，兩造就系爭土地
    如附件所示紅色斜線部分具有租賃關係：
　⑴租用基地建築房屋，承租人房屋所有權移轉時，其基地租賃
    契約，對於房屋受讓人，仍繼續存在，民法第426條之1定有
    明文。經查，被告於101年5月11日拍定取得系爭房屋乙節，
    已如前述（前揭兩造不爭執之事實㈠部分參照），揆諸前揭
    法律規定，自應推斷薛欽銓與原告間之前揭租賃關係，於被
    告拍定取得系爭房屋時，對於被告仍繼續存在。
　⑵原告固主張：系爭房屋使用約48年，已逾固定資產耐用年數
    表所載加強磚造房屋為35年之耐用年數，而達不堪使用之程
    度，且被告拍定取得系爭房屋後，又在系爭房屋為重大改建
    ，其改建之新屋與原屋已非同一，應認原屋業因改建而消滅
    ，被告就新屋對於系爭土地則無租賃關係存在云云。然查：
　①固定資產耐用年數表旨在「促進國內經濟持續發展及產業升
    級，加速機器設備之更新、自動化及現代化」（修正總說明
    即訴字卷第273頁參照），此一汰舊換新之規範目的，顯與
    民法第426條之1意在維持房屋繼續利用，即「房屋受讓人如
    無基地租賃權，基地出租人將可請求拆屋收回基地，殊有害
    社會之經濟，為促進土地利用，並安定社會經濟」（立法理
    由參照）之立法意旨迥異，殊難僅以固定資產耐用年數表所
    載35年之耐用年數，遽論系爭房屋已達不堪使用之程度。況
    系爭房屋外觀正常，現供承租人朱明宗居住使用等節，有本
    院109年12月21日勘驗筆錄暨現場照片（訴字卷第109至111
    頁參照）附卷可稽，原告主張系爭房屋已達不堪使用之程度
    云云，自嫌速斷。
　②又原告先於本院109年10月26日言詞辯論時就「兩造間就系爭
    土地自101年5月11日起具有租賃關係」乙節不爭執（訴字卷
    第89頁），嗣又重行爭執並追加先位之訴，且經被告明示不
    同意原告撤銷自認（訴字卷第392頁），則依民事訴訟法第2
    79條第3項之規定，原告可否再為：被告在系爭房屋為重大
    改建而對於系爭土地已無租賃關係存在等主張，已非無疑。
    況依被告拍定取得系爭房屋之不動產權利移轉證書所示，其
    取得11207建號部分，1樓層、2樓層面積各為42.71平方公尺
    ，其取得26156建號即該建物未保存登記部分，1樓層面積為
    5.15平方公尺，3樓層面積為49.42平方公尺，夾層面積為8.
    21平方公尺，陽台面積為6.71平方公尺（訴字卷第289頁）
    ，該等面積均與附件即高雄市三民地政事務所土地複丈成果
    圖就系爭房屋所測得之面積大致相符，則被告抗辯：被告拍
    定取得系爭房屋後並無改建情事等語，並非全然無據，原告
    主張：被告在系爭房屋為重大改建而對於系爭土地已無租賃
    關係存在云云，尚非足採。
　⑶從而，兩造就系爭土地如附件所示紅色斜線部分既有租賃關
    係，被告即非無權占有，則原告先位依民法第767條之規定
    、不當得利之法律關係，請求被告拆屋還地並返還不當得利
    ，自屬無據。
　㈡備位之訴部分：　
　⒈民法第425條之1第1項情形，其租金數額當事人不能協議時，
    得請求法院定之；城市地方房屋之租金，以不超過土地及其
    建築物申報總價年息百分之十為限，租用基地建築房屋準用
    之，民法第425條之1第2項、土地法第97條第1項、第105條
    分別定有明文。
　⒉經查：
　⑴被告於101年5月11日拍定取得系爭房屋時，兩造就系爭土地
    如附件所示紅色斜線部分具有租賃關係等節，已如前述，則
    原告備位請求核定系爭土地如附件所示紅色斜線部分自101
    年5月11日起之租金，自屬有據。
　⑵又兩造協議系爭土地之申報地價統一以每平方公尺1萬1040元
    計算乙節，已如前述（前揭兩造不爭執之事實㈢部分參照）
    ，則系爭土地如附件所示紅色斜線部分申報總價為545,597
    元（計算式：11,040元×49.42平方公尺＝545,597元〈元以下
    四捨五入，下同〉）。審酌系爭土地距離高醫車程約3分鐘，
    鄰近第一銀行、公立泳池，商業機能尚可（本院109年12月2
    1日勘驗筆錄即訴字卷第109頁參照）等一切情狀，認為系爭
    土地如附件所示紅色斜線部分之租金，應以該部分土地申報
    總價年息百分之八計算為適當，爰核定被告就該部分土地自
    101年5月11日起，每月應給付原告之租金為3,637元（計算
    式：545,597元×8％÷12月＝3,637元）。
　⑶原告固主張：系爭房屋位於商業發達之區域，係屬營業用房
    屋，不受土地法第97條第1項、第105頁規定之限制，其租金
    應參考鄰近房屋估算之租金，而以每月35,155元計算，始屬
    合理云云。然查，系爭房屋現供承租人朱明宗居住使用乙節
    ，已如前述，則系爭房屋仍屬供住宅使用，難認有何「得以
    營商而享受商業上之特殊利益」（最高法院95年度台上字第
    1907號判決參照）可言。又原告所引鄰近房屋之租金每月35
    ,155元，係以門牌號碼高雄市○○區○○○街000號房屋（下稱15
    9號房屋）為據（審訴字卷第19頁），惟159號房屋位於遼寧
    一街與龍江街口，系爭房屋則僅面遼寧一街144巷，二者採
    光通風、交通往來之條件差距甚大，其租金之數額殊難並論
    。從而，原告主張：系爭房屋係屬營業用房屋，不受土地法
    第97條第1項、第105頁規定之限制，其租金應以每月35,155
    元計算，始屬合理云云，自非足採。
  ⑷又依民法第425條之1第2項請求法院核定租金為形成之訴，非
    待判決確定，土地所有人不得請求給付，則其就該無確定給
    付期限之債，自無從以催告使房屋所有人負遲延責任，是原
    告就104年8月20日起至109年8月19日止5年內之租金部分，
    另請求自109年8月20日起至清償日止，按週年利率百分之五
    計算之利息，自無理由。
　⑸從而，原告備位請求核定被告就該部分自101年5月11日起，
    每月應給付原告之租金為3,637元，及被告應給付原告218,2
    20元（計算式：3,637元×12月×5年＝218,220元），暨自109
    年8月20日起至租賃關係終止之日止，按月給付原告3,637元
    部分，尚屬有據；其逾此範圍之請求，則屬無據。
五、本件事證已臻明確，原告聲請送交社團法人高雄市建築師公
    會鑑定系爭房屋有無重大改建而喪失同一性等，即與判決結
    果不生影響，自無再予審究之必要，併此敘明。
六、綜上所述，原告依租賃契約之法律關係，請求：㈠核定被告
    所有系爭房屋占用原告所有系爭土地如附件所示紅色斜線部
    分面積49.42平方公尺，自101年5月11日起，每月應給付原
    告之租金為3,637元；㈡被告給付218,220元；㈢被告自109年8
    月20日起至租賃關係消滅之日止，按月給付3,637元，為有
    理由，應予准許；其逾此範圍之請求，則無理由，應予駁回
    。
七、本判決第1項為形成判決，非待判決確定不生形成效力，自
    無宣告假執行之問題。本判決第2項、第3項係以第1項發生
    形成效力為前提之給付判決，非待第1項判決確定，原告無
    從請求給付該等租金，亦無宣告假執行之餘地。至原告敗訴
    部分，其假執行之聲請失所附麗，應予駁回。
八、訴訟費用負擔之依據：民事訴訟法第79條。
中　　華　　民　　國　　111 　年　　3 　　月　　29　　日
                  民事第五庭法  官 王耀霆
以上正本係照原本作成。
如對本判決上訴，須於判決送達後20日內向本院提出上訴狀。如
委任律師提起上訴者，應一併繳納上訴審裁判費。
中　　華　　民　　國　　111 　年　　3 　　月　　29　　日
                            書記官  陳莉庭
附件：